最高法院刑事判決　　　　　　九十六年度台上字第六六０五號
上　訴　人　甲○○
選任辯護人　徐承蔭律師
上列上訴人因搶奪案件，不服台灣高等法院台中分院中華民國九
十六年五月二日第二審判決（九十六年度上訴字第六六五號，起
訴案號：台灣台中地方法院檢察署九十五年度偵字第一五四五七
號），提起上訴，本院判決如下：
    主  文
原判決撤銷，發回台灣高等法院台中分院。
    理  由
本件原判決認定上訴人甲○○意圖為自己不法之所有，於民國九
十五年五月二十一日中午十二時二十分許，夥同一不詳姓名之成
年男子共同騎乘機車，在台中縣大甲鎮鎮○街一０八號前，搶奪
被害人張雅榕之皮包（內有新台幣二千七百元、序號00000
0000000000行動電話一支，ＭＰ３一支、金融卡、現
金卡、身分證、健保卡等物），得手後於九十五年五月底某日，
在台中縣大甲鎮○○路口，將上開贓物交由知情之卓家豪銷贓，
卓家豪於同年月三十日，在台中縣大甲鎮致用工商網球場附近，
將上開贓物販賣與不知情之呂志鴻。嗣經警於九十五年六月九日
下午四時許，在台中縣大甲鎮○○路二二七號三樓，查獲呂志鴻
持有上開ＭＰ３及行動電話一支等物，而循線查獲上情等情。因
而撤銷第一審關於諭知上訴人無罪部分之判決，改判論處上訴人
共同意圖為自己不法之所有，而搶奪他人之動產罪刑，固非無見
。
惟查：(一)、被告之自白，須非出於強暴、脅迫、利誘、詐欺或其
他不正之方法，且與事實相符者，始得採為證據。如果被告之自
白，係出於不正之方法，並非自由陳述，即其取得自白之程序已
非適法，則不問自白內容是否確與事實相符，因其並不具證據能
力，即不得採為判決基礎。又此項自白係出於不正方法而無證據
能力之侵害性法則，並不限於負責訊（詢）問之人員對被告為之
，即第三人對被告施用不正之方法，亦屬之，且不論係事前或訊
（詢）問當時所為，只要其施用之不正方法，致被告之身體、精
神產生壓迫、恐懼狀態延伸至訊（詢）問當時，倘被告因此不能
為自由陳述者，其自白仍非出於任意性，不得採為證據。原判決
認定上訴人有前揭犯行，係依憑上訴人於檢察官偵查中自白各情
（原判決理由欄二、(一)），為其主要論據之一。然上訴人否認其
於檢察官偵查中供述各情係出於任意性，辯稱：伊在警察局遭警
刑求而這樣講，所以伊在檢察官偵查中也就一直這樣講（第一審
卷第四十四頁）等情，已主張其於檢察官偵查中之供述並非出於
任意性。又第一審為上訴人無罪之諭知，其於理由欄論斷說明：
上訴人患有「智能偏低」症，經海軍新兵訓練中心九十五年五月
三日（91）操行字第０七八六號令「停役」，有該中心令影本一
份可證。另其係屬中度智障，亦有中華民國身心障礙手冊影本一
份附卷可憑，上訴人在警詢及檢察官偵查中相關之自白，尚欠缺
可信性（第一審判決理由欄乙、二、(三)）等情，是否屬實，苟第
一審理由欄上開論斷說明係屬事實，則上訴人於警詢完畢至解送
至檢察官偵查訊問究相隔多久？上訴人中度智障之情形於其知覺
理會判斷能力是否有影響？而上情與上訴人抗辯於警詢中遭警刑
求，其所產生之影響是否延伸至檢察官偵查中訊問時，及上訴人
於檢察官偵查中自白各情是否具有證據能力攸關，自應詳予調查
釐清論述說明。乃原審就上情未詳予調查釐清論述說明，逕採上
訴人於檢察官偵查中自白各情，為不利上訴人認定之主要依據之
一，致上訴意旨得據以指摘，其查證未盡且理由欠備，遽行判決
，難昭折服。(二)、依法應於審判期日調查之證據雖已調查，而其
內容未明瞭者，即與未經調查無異，如遽行判決，仍屬應於審判
期日調查之證據而未予調查，尚不得遽對被告為有利或不利之認
定。原判決認定上訴人有前揭搶奪犯行，於理由欄論述被害人於
第一審審理中證稱：「印象中是後座的人動手搶我的皮包」等語
，雖與上訴人於警詢中自白：「我騎乘我所有之黑色機車，……
我就從後搶奪女子所提之皮包」等情不符。然被害人係女性突遭
二名共乘機車之男子搶奪，其過程短暫迅速並使被害人甚為恐懼
，實難強求被害人就遭搶奪細節均能認識無誤，尚不能以此為上
訴人有利之論斷（原判決理由欄二、(四)），因認被害人供述各情
核與上訴人自白各節相符，為其主要論據之一。然第一審為上訴
人無罪之諭知，係依憑上訴人與被害人相關供述各情，說明上訴
人與被害人相關供述之內容，除動手搶奪者究係機車上「前座」
之人，抑係機車上「後座」之人，二者不盡相同外，另上訴人自
白：伊係「自後面」搶奪被害人一節，亦與被害人供述：歹徒係
「從前面逆向行駛」搶奪等情，亦明顯不符（第一審判決第六頁
第一至十四行），為其論斷主要依據之一。第一審所為上開論斷
說明是否俱屬事實，苟第一審判決所為上開論斷說明俱屬事實，
則上訴人自白各情是否與被害人供述各節確屬相符，即尚非全無
疑義，仍待調查釐清論述說明。而上情與上訴人是否確有檢察官
所指之犯行攸關，自應綜合全部證據資料詳予調查釐清論述說明
。乃原審就上情未詳予調查釐清，復未綜合第一審判決上開論斷
說明之全部情節，說明其就上情為如何斟酌取捨形成心證之理由
，即認上訴人自白各情核與被害人供述內容相符，其查證未盡且
理由欠備，遽行判決，尚有未洽。(三)、有罪之判決書，對被告有
利之證據不採納者，應說明其理由，為刑事訴訟法第三百十條第
二款所明定。故有罪判決書對於被告有利之證據，如不加採納，
必須說明其不予採納之理由，否則即難謂無判決不備理由之違誤
。是事實審法院應於審判期日就被告否認犯罪所為有利之辯解事
項與證據，予以調查，而於有罪判決理由內詳加論列，否則率行
判決，即屬於法有違。第一審判決為上訴人無罪之諭知，係以警
方詢問上訴人搶奪之物棄置何處？上訴人供稱：「我們搶奪後就
騎機車至武曲里橫圳街土地公廟後方草叢中丟棄」，警方隨即帶
同上訴人前往上址並未尋獲任何贓證物；又被害人指稱：搶奪伊
之機車並未懸掛車牌，惟警方前往上訴人住處蒐證之犯案機車（
車牌號碼ＫＡＳ－七九七），該機車並無未懸掛車牌之情形，有
蒐證相片一張附卷可資佐證，其與被害人指述之內容不符，為其
論斷主要依據之一；另上訴人於原審審理中具狀辯稱：被害人指
稱歹徒係騎乘黑色機車，其與警方搜證車牌號碼ＫＡＳ－七九七
機車，其行車執照上記載該機車係屬綠色，二者亦不相同（原審
卷第五十頁），並提出上開機車行車執照影本為證（原審卷第五
十三頁）等情。第一審判決上開論斷說明及上訴人辯解各情暨所
提出之證據，是否俱屬事實？苟第一審判決上開論斷說明及上訴
人辯解各情暨所提出之證據，俱屬事實，則上訴人是否確有檢察
官所指之犯行，即尚非全無疑義，仍待調查釐清論述說明。乃原
審就上情未詳予調查釐清，復未說明上情其何以不能為有利上訴
人論斷之理由，其查證未盡且理由欠備，遽行判決，有欠允當。
上訴意旨指摘原判決不當，尚非全無理由。按第三審法院應以第
二審判決所確認之事實為判決基礎，刑事訴訟法第三百九十四條
第一項前段定有明文。原判決上述之違背法令，影響於事實之確
定，本院無可據以為裁判，應將原判決撤銷，發回原審法院更為
審判。
據上論結，應依刑事訴訟法第三百九十七條、第四百零一條，判
決如主文。
中　　華　　民　　國　九十六　年　 十一 　月　二十九　日
                      最高法院刑事第一庭
                          審判長法官  董　明　霈
                                法官  林　茂　雄
                                法官  張　祺　祥
                                法官  呂　永　福
                                法官  蕭　仰　歸
      本件正本證明與原本無異
                                      書  記  官
中　　華　　民　　國　九十六　年　 十二 　月　　七　　日
                                                      Ｑ
